臺灣南投地方法院刑事判決
110年度訴緝字第7號
公  訴  人  臺灣南投地方檢察署檢察官
被      告  蕭健維





選任辯護人  張崇哲律師
上列被告因違反臺灣地區與大陸地區人民關係條例等案件，經檢
察官提起公訴（106年度偵字第3733號），本院判決如下：
　　主　文
蕭健維共同犯臺灣地區與大陸地區人民關係條例第七十九條第二
項之圖利使大陸地區人民非法進入臺灣地區罪，處有期徒刑壹年
陸月，未扣案犯罪所得即免除債務之不法利益新臺幣貳拾萬元沒
收，如全部或一部不能沒收或不宜執行沒收時，追徵其價額。又
共同犯行使使公務員登載不實文書罪，處有期徒刑參月，如易科
罰金，以新臺幣壹仟元折算壹日。
　　事　實
一、蕭健維與危秀霞（所涉違反臺灣地區與大陸地區人民關係條
    例罪嫌，由檢察官另行偵辦）均明知大陸地區人民非經主管
    機關許可，不得擅自進出臺灣地區，因蕭健維積欠危秀霞債
    務新臺幣（下同）20萬元，危秀霞為使大陸地區女子黃美娟
    至南投縣○○鎮○○路0000號「日月星河養生館」工作（黃美娟
    所涉行使使公務員登載不實文書罪嫌，經本院判處有期徒刑
    3月確定），蕭健維與危秀霞竟共同基於意圖營利使大陸地
    區人民非法進入臺灣地區之犯意聯絡，謀議由蕭健維至大陸
    地區與黃美娟辦理虛假公證結婚，並協助黃美娟以團聚名義
    非法進入臺灣地區，用以免除所欠危秀霞之上開債務20萬元
    ，且危秀霞按月另給付5000元與蕭健維。蕭健維即於104年8
    月31日前往大陸地區，於同年9月1日與無結婚真意之黃美娟
    簽訂書面，記載：「甲方蕭健維不能要求乙方（即黃美娟）
    男歡女愛以及住家，甲方要配合乙方直到移民署通知拿身分
    證為止，甲方違反，（乙方）可訴請離婚，及賠償乙方肆拾
    萬元整。乙方黃美娟每個月要支付甲方（即蕭健維）伍仟元
    整，乙方違反，甲方可訴請離婚。」等內容，並於同日與黃
    美娟至福建省福州市民政局辦理虛假結婚，再以來臺灣團聚
    為由，於同年10月7日向內政部移民署（下稱移民署）申請
    黃美娟入境臺灣地區，致移民署承辦人員於實質審查後准許
    之，使黃美娟於同年12月6日非法進入臺灣地區，蕭健維因
    而獲得免除上開20萬元債務之財產上利益以牟利。
二、嗣黃美娟入境臺灣地區後，蕭健維與黃美娟共同基於使公務
    員登載不實以行使之犯意聯絡，於104年12月7日持福州市民
    政局結婚證、福州市公證處公證書及財團法人海峽交流基金
    會（下稱海基會）出具之證明書，至南投○○○○○○○○○，填具
    結婚登記申請書，申請辦理結婚戶籍登記，使不知情之戶政
    事務所承辦人員形式審查後，將上開結婚之不實事項登載於
    其職務上所掌戶口名簿、戶籍登記簿電腦電磁紀錄及蕭健維
    之國民身分證，足以生損害於戶政機關對於戶籍資料及人民
    身分關係管理之正確性。又蕭健維、黃美娟再於105年1月8
    日，持上開登載不實之戶籍謄本、蕭健維國民身分證，及海
    基會證明、福建省閩清縣公證處所核發黃美娟未曾受刑事處
    分公證書、中華民國臺灣地區入出境許可證，至內政部入出
    國及移民署，由黃美娟填具大陸地區人民在臺灣地區居留或
    定居申請表及大陸地區配偶申請在臺依親居留資料表，蕭健
    維則出具保證書，以大陸地區配偶依親居留之名義，申請大
    陸地區人民黃美娟依親居留，經移民署承辦公務員為實質審
    查後，於105年1月12日許可核發依親居留證。其二人上開行
    使使南投○○○○○○○○○登載不實之戶籍謄本、蕭健維國民身分
    證部分，足以生損害於戶政機關對戶籍、婚姻、身分登記事
    項理之正確性。嗣民眾向內政部移民署中區事務大隊南投縣
    專勤隊告發，並提供上開蕭健維與黃美娟所簽訂之書面影本
    ，經警循線查悉上情。
三、案經內政部移民署中區事務大隊南投縣專勤隊報告臺灣南投
    地方法院檢察署檢察官偵查後起訴。
    理  由
一、證據能力之認定：按被告以外之人於審判外之言詞或書面陳
    述，除法律有規定者外，不得作為證據；又被告以外之人於
    審判外之陳述，雖不符刑事訴訟法第159條之1至第159條之4
    之規定，而經當事人於審判程序同意作為證據，法院審酌該
    言詞陳述或書面陳述作成時之情況，認為適當者，亦得為證
    據；當事人、代理人或辯護人於法院調查證據時，知有刑事
    訴訟法第159條第1項不得為證據之情形，而未於言詞辯論終
    結前聲明異議者，視為有前項之同意，此觀刑事訴訟法第15
    9條第1項、第159條之5第1項、第2項規定即明。查本案認定
    事實所引用之下列卷證資料，除原已符合刑事訴訟法第159
    條之1至第159條之4規定，及法律另有規定而得作為證據者
    外，其餘有關被告以外之人於審判外之言詞或書面陳述等供
    述證據，並無證據證明係公務員違背法定程序所取得，且檢
    察官及被告、辯護人於本院審理時，均同意作為證據，並未
    對該等證據聲明異議，本院審酌上揭陳述作成時之情況，尚
    無違法不當及證明力明顯過低之瑕疵，認為以之作為證據應
    屬適當，依上揭法條意旨，認該等證據資料均得為證據。
二、認定犯罪事實所憑證據及理由：上開事實，業經被告蕭健維
    於本院審理時坦承不諱，且經共同被告黃美娟於本院審理中
    陳述明確，並有福州市民政局字J000000-0000-000000號結
    婚證影本（警卷24頁）、104年9月1日書面影本（警卷33頁
    ）、福州市公證處（2015）榕公證內民字第15816號公證書
    影本及（2015）閩梅證字第1645號公證書影本（警卷21頁、
    20頁）、海基會（104）中核字第076996號證明影本及（105
    ）中核字第002170號證書影本（警卷22頁、23頁）、大陸地
    區人民入出臺灣地區申請書（警卷17頁）、保證書（警卷18
    頁）、移民署面訪談結果建議表2紙（院卷24頁、49頁）、
    臺灣地區入出境許可證（警卷26頁）、大陸居民往來臺灣通
    行證（院一卷205頁）、結婚登記申請書（警卷19頁）、戶
    籍謄本（警卷30頁）、大陸地區配偶申請在臺依親居留資料
    表（警卷25頁）、中華民國居留證（院一卷205頁）、危秀
    霞入出境紀錄（警卷36至37頁）、黃美娟入出境紀錄（警卷
    38至39頁）、被告蕭健維入出境紀錄（警卷40至41頁）在卷
    可憑，足認被告蕭健維之自白與事實相符。是被告蕭健維上
    開與危秀霞共同意圖營利使大陸地區人民非法進入臺灣地區
    之犯行，與黃美娟共同行使使公務員登載不實之犯行，均堪
    認定。本案事證明確，應依法論科。
三、論罪科刑：
(一)按臺灣地區與大陸地區人民關係條例第79條第1項對於違反
    同條例第15條第1款所定不得使大陸地區人民非法進入臺灣
    地區之處罰，旨在防止大陸地區人民非法進入臺灣地區，以
    維護臺灣地區之安全與安定；所稱「非法」，自應從實質上
    之合法性予以判斷，凡評價上違反法秩序之方法，均屬「非
    法」。參照行政程序法第119條第1款、第2款規定，受益人
    以詐欺、脅迫或賄賂方法，使行政機關作成行政處分者；或
    對重要事項提供不正確資料或為不完全陳述，致使行政機關
    依該資料或陳述而作成行政處分者，其信賴不值得保護。故
    在大陸地區通謀虛偽結婚，以不實之結婚證明辦理入境手續
    ，憑以進入臺灣地區，其所持之入境許可文件雖係入出境主
    管機關所核發，形式上為合法，但因以虛偽方法而取得，即
    不具實質上之合法性，仍屬非法進入臺灣地區，是使大陸地
    區人民以假結婚真入境之脫法方式，進入臺灣地區者，即該
    當此罪（最高法院92年度台上字第40號判決、94年度台上字
    第1064號判決意旨參照）。又按臺灣地區與大陸地區人民關
    係條例第79條第2項於92年10月29日將構成要件「以犯前條
    之罪為常業者」修正為「意圖營利而犯前項之罪者」為加重
    處罰之條件，並未規定專以人蛇集團之首腦（蛇頭）為處罰
    之對象，且從前述修法之目的係為擴大適用對象及收遏阻效
    果之立法理由觀之，亦無從認其處罰之對象僅限於人蛇集團
    之首腦。是以所謂「意圖營利」，不以實際得利為必要，僅
    須有獲取財產上利益之企圖即為已足（最高法院100 年度台
    上字第5801號判決意旨參照）。查被告蕭健維既出於獲取抵
    償債務20萬元及每月5000元之意，使大陸地區女子非法來臺
    ，自有營利之意圖。核被告蕭健維此部分所為，係犯臺灣地
    區與大陸地區人民關係條例第79條第2項之圖利使大陸地區
    人民非法進入臺灣地區罪。又公訴意旨認被告蕭健維此部分
    所為，係犯臺灣地區與大陸地區人民關係條例第79條第1項
    之使大陸地區人民非法進入臺灣地區罪，惟被告此部分犯行
    係基於營利之意圖，故起訴法條尚有未恰，惟起訴之基本事
    實同一，本院自得變更起訴法條予以審判。
(二)次查被告本案行為後，刑法第214條於108年12月25日修正公
    布，於108年12月27日生效，修正前刑法第214條規定：「明
    知為不實之事項，而使公務員登載於職務上所掌之公文書，
    足以生損害於公眾或他人者，處三年以下有期徒刑，拘役或
    五百元以下罰金。」修正後該條文則規定：「明知為不實之
    事項，而使公務員登載於職務上所掌之公文書，足以生損害
    於公眾或他人者，處三年以下有期徒刑、拘役或一萬五千元
    以下罰金。」核其修正理由，係因本罪於72年6月26日後並
    未修正，爰依刑法施行法第1條之1第2項本文規定將罰金數
    額修正提高30倍，以增加法律明確性，並使刑法分則各罪罰
    金數額具內在邏輯一致性。可知上開修正僅係將本罪罰金刑
    以銀元為貨幣單位之500元以下，依刑法施行法第1條之1第2
    項本文所為提高30倍之規定，改以新臺幣為貨幣單位計算之
    1萬5000元以下，刑度並無變更，對被告不生有利、不利之
    比較，不生新舊法比較之問題，應適用現行即修正後之刑法
    第214條之規定，核先敘明。核被告蕭健維至南投○○○○○○○○○
    ，填具結婚登記申請書，使戶政事務所承辦人員將上開結婚
    之不實事項登載於其職務上所掌戶口名簿、戶籍登記簿電腦
    電磁紀錄之準公文書及蕭健維國民身分證，再持該登載不實
    之戶籍謄本、蕭健維國民身分證，向內政部入出國及移民署
    申請黃美娟在臺依親居留而行使，係犯刑法第216條、第214
    條之行使使公務員登載不實文書罪。被告蕭健維使公務員登
    載不實之低度行為，為其行使使公務員登載不實文書之高度
    行為所吸收，不另論罪。又公訴意旨認被告蕭健維所為，係
    犯使公務員登載不實罪，惟被告蕭健維進而持該使公務員登
    載不實文書向內政部入出國及移民署申請黃美娟在臺依親居
    留而行使，故起訴法條尚有未恰，惟起訴之基本事實同一，
    本院自得變更起訴法條予以審判。又起訴雖未提及被告蕭健
    維行使使公務員登載不實之戶籍謄本、蕭健維國民身分證等
    行為，然該部分犯罪事實與檢察官起訴並經本院論罪之犯行
    ，有事實上一罪之關係，為起訴效力所及，本院自應併予審
    究。
(三)又被告蕭健維就上開圖利使大陸地區人民非法進入臺灣地區
    犯行，與危秀霞間有犯意聯絡及行為分擔，均為共同正犯；
    另被告蕭健維就行使使公務員登載不實文書之犯行，與黃美
    娟間有犯意聯絡及行為分擔，均為共同正犯。
(四)按刑法刪除牽連犯之規定後，對於實務上原以牽連犯予以處
    罰之案例，在適用上，得視其具體情形，分別論以想像競合
    犯或數罪併罰，予以處斷。亦即，廢除前經評價為牽連犯之
    案件，如其二行為間，具有行為局部之同一性，或其行為著
    手實行階段可認為同一者，得認與一行為觸犯數罪名之要件
    相侔，而改評價為想像競合犯，以避免對於同一不法要素予
    以過度評價。故所謂「同一行為」係指實行者為完全或局部
    同一之行為而言，如二行為間不具有上開同一行為之關係者
    ，即應予分論併罰。經查，被告蕭健維係以假結婚方式，先
    使大陸地區女子非法進入臺灣地區後，後為行使假結婚之戶
    籍登記，已如上述；又圖利使大陸地區人民非法進入臺灣地
    區罪、行使使公務員登載不實文書罪之二罪間，在犯罪行為
    之觀察上，係獨立評價之個別行為，且上開二行為間，犯罪
    時間不同，行為態樣亦有差異，著手實施之階段並非同一，
    侵害法益亦屬有別，又無前行為伴隨後行為之必然性，不能
    合併評價為一行為，故就被告蕭健維所犯上開二罪，自應分
    論併罰。
(五)又刑法第59條規定犯罪之情狀可憫恕者，得酌量減輕其刑，
    其所謂「犯罪之情狀」，與同法第57條規定科刑時應審酌之
    一切情狀，並非有截然不同之領域，於裁判上酌減其刑時，
    應就犯罪一切情狀（包括同法第57條所列舉之10款事項），
    予以全盤考量，審酌其犯罪有無可憫恕之事由（即有無特殊
    之原因與環境，在客觀上足以引起一般同情，以及宣告法定
    低度刑，是否猶嫌過重等等），以為判斷。再按臺灣地區與
    大陸地區人民關係條例第79條第2項之法定刑為「3年以上10
    年以下有期徒刑，得併科新臺幣500萬元以下罰金」，其修
    正理由，其立法目的係因所謂「蛇頭」（指安排大陸地區人
    民偷渡至大陸地區以外地區之人）引介大陸偷渡客進入臺灣
    地區，日趨猖狂，對社會秩序及國家安全之危害，甚為嚴重
    ，故有特別加重其刑罰之必要。故本條規範對象，本係針對
    慣常性引介大陸偷渡客進入我國之人為主，因其等經常藉由
    大批非法引介大陸人士來臺牟利，對國家安全造成之風險特
    別嚴重，並因此獲得鉅額利益，為從根本上阻絕此種對國家
    安全有高危險行為之經濟上誘因，有必要特別以嚴厲之刑罰
    手段嚇阻。被告蕭健維雖係假結婚之配偶，而與引介大陸人
    士來臺牟利之危秀霞為共同正犯，然對其而言，僅涉單一使
    大陸人士非法來臺行為，雖確因此謀得利益，惟所得利益非
    鉅，亦非以常業之方式為之，與經常性之「蛇頭」所獲利益
    相較，其犯罪情節尚屬輕微，概依上開法定最輕本刑3年之
    有期徒刑論處，尚屬過苛，在客觀上足以引起社會一般之同
    情，顯不符比例原則及公平原則而屬過重，客觀上不無可憫
    ，爰依刑法第59條規定，就被告蕭健維圖利使大陸地區人民
    非法進入臺灣地區罪部分，減輕其刑。
(六)審酌被告蕭健維為高級中學肄業之智識程度，經濟小康之生
    活狀況；為貪圖報酬，配合擔任假結婚配偶，以假結婚之方
    式使大陸地區女子即黃美娟進入臺灣地區，所為非僅破壞國
    家安全，影響境管機關對於大陸地區人民申請來臺核准與否
    之正確性，復為使黃美娟在臺居留進而取得國民身分證，與
    黃美娟共同使戶政事務所承辦公務員將上開結婚之不實事項
    登載於戶政資料，並持以行使，對我國戶政及國家安全管理
    均造成相當之影響，所為誠有不該。惟念被告犯後坦承犯行
    之態度，兼衡其犯罪動機、手段等一切情狀，分別量處如主
    文所示之刑，並就行使使公務員登載不實文書罪部分，諭知
    易科罰金之折算標準。又辯護人以被告蕭健維坦承犯行，犯
    後態度良好，深具悔意為由，請求本院宣告緩刑，然被告蕭
    健維前因詐欺案件，經本院於106年11月14日以106年度審易
    字第366號判處有期徒刑3月，緩刑2年，並於106年12月21日
    確定，並經本院以107年撤緩字第64號裁定撤銷緩刑，於108
    年2月19日確定等情，有臺灣高等法院被告前案紀錄表在卷
    可按，是被告蕭健維於本案判決前5年內，已因故意犯罪經
    受有期徒刑以上刑之宣告確定，不符緩刑之要件，爰不予宣
    告緩刑，附此敘明。
(七)查被告行為後，刑法有關沒收部分之條文業於104年12月17
    日修正，並自105年7月1日起施行。而依刑法第2條第2項規
    定：「沒收、非拘束人身自由之保安處分適用裁判時之法律
    。」是於新法施行後，關於沒收之法律效果，應一律適用裁
    判時法，不生新舊法比較問題。又按犯罪所得，屬於犯罪行
    為人者，沒收之；犯罪所得，包括違法行為所得、其變得之
    物或財產上利益及其孳息，修正後刑法第38條之1第1項前段
    、第4項分別定有明文。其所謂財產上利益，包括積極利益
    及消極利益。被告蕭健維就犯本案圖利使大陸地區人民非法
    進入臺灣地區罪，獲得免除所積欠危秀霞債務20萬元之財產
    上利益，業經被告蕭健維於本院供陳明確（院二卷129頁）
    ，是其所獲得之消極財產上利益數額為20萬元，該犯罪所得
    並未扣案，爰依刑法第38條之1第1項前段、第3項之規定諭
    知沒收，於全部或一部不能沒收或不宜執行沒收時，追徵其
    價額。至被告蕭健維與危秀霞間所約定每月5000元部分，被
    告蕭健維辯稱未收取此部分之款項，亦查無其他事證足認被
    告蕭健維收取此部分款項，爰不予宣告沒收，附此敘明。
據上論斷，應依刑事訴訟法第299條第1項前段、第300條，判決
如主文。
本案經檢察官石光哲提起公訴，檢察官林孟賢到庭執行職務。
中　　華　　民　　國　 110　　年　　10　　月　　7 　　日
　　　　　　　　　刑事第二庭　審判長法　官　楊國煜
　　　　　　　　　　　　　　　　　　法　官　羅子俞
　　　　　　　　　　　　　　　　　　法　官　顏紫安
以上正本證明與原本無異。
如不服本判決，應於收受本判決20日內向本院提出上訴書狀，並
應敘述具體理由，如未敘述上訴理由者，應於上訴期間屆滿後20
日內補提理由書狀於本院（均須依他造當事人之人數附繕本）「
切勿逕送上級法院」。
　　　　　　　　　　　　　　　　　　書記官　林佩儒
中　　華　　民　　國　　110 　年　　10　　月　　12　　日
附錄本判決論罪法條全文：
臺灣地區與大陸地區人民關係條例第15條：
下列行為不得為之：
一、使大陸地區人民非法進入臺灣地區。
二、明知臺灣地區人民未經許可，而招攬使之進入大陸地區。
三、使大陸地區人民在臺灣地區從事未經許可或與許可目的不符
    之活動。
四、僱用或留用大陸地區人民在臺灣地區從事未經許可或與許可
    範圍不符之工作。
五、居間介紹他人為前款之行為。
臺灣地區與大陸地區人民關係條例第79條：
違反第十五條第一款規定者，處一年以上七年以下有期徒刑，得
併科新臺幣一百萬元以下罰金。
意圖營利而犯前項之罪者，處三年以上十年以下有期徒刑，得併
科新臺幣五百萬元以下罰金。
前二項之首謀者，處五年以上有期徒刑，得併科新臺幣一千萬元
以下罰金。
前三項之未遂犯罰之。
中華民國船舶、航空器或其他運輸工具所有人、營運人或船長、
機長、其他運輸工具駕駛人違反第十五條第一款規定者，主管機
關得處該中華民國船舶、航空器或其他運輸工具一定期間之停航
，或廢止其有關證照，並得停止或廢止該船長、機長或駕駛人之
職業證照或資格。
中華民國船舶、航空器或其他運輸工具所有人，有第一項至第四
項之行為或因其故意、重大過失致使第三人以其船舶、航空器或
其他運輸工具從事第一項至第四項之行為，且該行為係以運送大
陸地區人民非法進入臺灣地區為主要目的者，主管機關得沒入該
船舶、航空器或其他運輸工具。所有人明知該船舶、航空器或其
他運輸工具得沒入，為規避沒入之裁處而取得所有權者，亦同。
前項情形，如該船舶、航空器或其他運輸工具無相關主管機關得
予沒入時，得由查獲機關沒入之。
刑法第214條：
明知為不實之事項，而使公務員登載於職務上所掌之公文書，足
以生損害於公眾或他人者，處三年以下有期徒刑、拘役或一萬五
千元以下罰金。
刑法第216條：
行使第二百一十條至第二百一十五條之文書者，依偽造、變造文
書或登載不實事項或使登載不實事項之規定處斷。